臺灣臺中地方法院刑事判決　　　　　　 100年度易字第2879號
公　訴　人　臺灣臺中地方法院檢察署檢察官
被　　　告　陳文進
上列被告因重利案件，經檢察官提起公訴（100 年度偵字第8279
號），本院判決如下：
    主  文
陳文進乘他人急迫貸以金錢，而取得與原本顯不相當之重利，處
拘役伍拾日，如易科罰金，以新臺幣壹仟元折算壹日。
    事  實
一、陳文進係臺中市南屯區○○○路○ 段397 號「東信當舖」之
    實際管理人員，詎其見李孟書前於民國99年間曾向「東信當
    舖」借款10萬元，還清後又於100 年1 月24日向「東信當舖
    」表示要借款10萬元，認為李孟書需款孔急，竟基於重利之
    犯意，經李孟書於100 年1 月24日向「東信當舖」借款10萬
    元之機會，乘李孟書急迫，而同意借款10萬元予李孟書，雙
    方約定以每30日為1 期，每期利息9 千元後，預扣第1 期利
    息9 千元，而僅交付91,000元本金予李孟書，且未實際上收
    當留置李孟書之車號8785－NC號自小客車，而不符合留置行
    為，並不適用當鋪業法之規定，竟以另收取每月倉棧費5 千
    元之名目，實際作為利息收取之藉口，「東信當舖」因此取
    得與原本顯不相當之重利（即年息高達108 ％）。嗣李孟書
    繳納第2 次利息8 千元（前後二次共計交付利息18,000元）
    後，為警方循線查悉上情。
二、案經臺中市政府警察局第五分局報告臺灣臺中地方法院檢察
    署檢察官偵查起訴。
    理  由
壹、程序方面：
一、按除簡式審判程序、簡易程序及第376 條第1 款、第2 款所
    列之罪之案件外，第一審應行合議審判，96年7 月4 日修正
    公布之刑事訴訟法第284 條之1 定有明文。查本案被告陳文
    進涉犯重利案件，經檢察官提起公訴，其所犯為刑事訴訟法
    第376 條第1 款所列之罪，揆諸上開規定，第一審無庸行合
    議審判。
二、次按，被告以外之人（包括證人、鑑定人、告訴人、被害人
    及共同被告等）於審判外之陳述雖不符刑事訴訟法第159 條
    之1 至之4 等4 條之規定，而經當事人於審判程序同意作為
    證據，法院審酌該言詞陳述或書面陳述作成時之情況，認為
    適當者，亦得為證據；當事人、代理人或辯護人於法院調查
    證據時，知有刑事訴訟法第159 條第1 項不得為證據之情形
    ，而未於言詞辯論終結前聲明異議者，視為有前項之同意，
    同法第159 條之5 定有明文。立法意旨在於傳聞證據未經當
    事人之反對詰問予以核實，原則上先予排除。惟若當事人已
    放棄反對詰問權，於審判程序中表明同意該等傳聞證據可作
    為證據；或於言詞辯論終結前未聲明異議，基於尊重當事人
    對傳聞證據之處分權，及證據資料愈豐富，愈有助於真實發
    見之理念，且強化言詞辯論主義，使訴訟程序得以順暢進行
    ，上開傳聞證據亦均具有證據能力。本案公訴人起訴所憑證
    據方法，業據本院踐行證據調查之法定程序，於審判期日向
    被告宣讀或告以要旨，而被告表示均沒有意見，且被告及公
    訴人於本院審理程序時就本案所引用之下列證據，均未加爭
    執，且本院審酌證據作成之形式，均無瑕疵、與待證事實具
    有關聯性等情況，認為適當，且無不法取得之情形，應認得
    為證據。揆諸前開說明，就本案所引用之各項證據均得採為
    本案證據，合先敘明。
三、本案被告所為不利於己之供述，並無出於強暴、脅迫、利誘
    、詐欺、疲勞訊問、違法羈押或其他不正之方法，亦非違反
    法定障礙事由經過期間不得訊問或告知義務之規定而為，依
    刑事訴訟法第156 條第1 項、第158 條之2 規定，應認其有
    證據能力。
四、本案認定犯罪事實所憑之非供述證據，均無違反法定程序而
    取得之情形，依刑事訴訟法第158 條之4 反面規定，自有證
    據能力。
貳、實體方面：
一、訊據被告陳文進固坦承有於上開時間貸款予李孟書之事實，
    惟矢口否認有何重利犯行，辯稱：實際有留置車輛，當時是
    因李孟書於貸款那天下午提出要求說要使用車子，其才將汽
    車借給李孟書，有開立汽車借據，交付借款予李孟書時，未
    預扣第1 期利息，亦未收取倉棧費、保管費云云。惟按，當
    舖業之利，最高不得超過年率48％；「質當」指持當人以動
    產為擔保，並交付於當舖業，向其借款、支付利息之行為；
    收當：指當舖業就持當人提供擔保借款之動產，貸與金錢之
    行為；法律行為，不依法定方式者，無效，當舖業法第11條
    第2 項、第3 條第4 、5 款、民法第73條分別定有明文。次
    按依民法第885 條第1 項之規定，質權之設定，因移轉占有
    而生效力。其移轉占有，固應依民法第946 條之規定為之，
    惟民法第885 條第2 項既規定質權人不得使出質人代自己占
    有質物，則民法第761 條第2 項之規定，自不得依民法第94
    6 條第2 項準用於質物之移轉占有（最高法院26年渝上字第
    310 號判例參照）。再按當舖或其他以受質為營業者之質權
    即營業質權，依民法物權編施行法第14條規定，無民法質權
    規定之適用。關於此等營業之質權，有當舖業管理規則（當
    舖業法業於90年6 月6 日制定公布，當舖業管理規則於同年
    8 月27日廢止）可資適用。依其規範，一方面無禁止流質契
    約之規定，一方面純採物之責任。前者乃當期屆滿後，當戶
    不取贖者，質物所有權即歸屬於當舖；後者為質物價值超過
    受當債權額，當舖不負返還餘額之義務，若質物價值不足受
    當債權額，當舖亦不得請求當戶補足，此為營業質權與民法
    上動產質權之最大差異。營業質權固非民法上動產質權，惟
    當舖既占有當戶為擔保債務之履行而移交之物品，於債務未
    受清償前得留置該物品，屆期當戶不取贖，當舖即取得該物
    品之所有權資以抵償，是營業質權自屬具擔保物權性質之特
    殊質權，以質物之占有為其權利存在之要件（最高法院86年
    度臺上字第1527號判決意旨參照）。是當舖業雖屬營業質權
    ，仍以占有質物為其權利存在要件，苟非占有質物即無從成
    立營業質權，亦非屬當舖業之營業範疇，自無從主張係依當
    舖業法第11條第2 項標準收取利息或依當舖業法第20條收取
    倉棧費。準此，被告若依法未取得質權，當不得依當舖業法
    規定取得高於民法所定利率上限之利息，而解免重利罪之刑
    責（臺灣高等法院臺中分院97年度上易字第1218號判決要旨
    參照）。依此，本院調查結果如下：
（一）被告係上開「東信當舖」之實際管理人，其於100 年1 月
      24日在該當鋪內借款10萬元予被害人李孟書乙節，業據被
      告供承在卷，核與被害人李孟書於警詢、偵查及本院審理
      中就此部分之證述相符，並有上開當鋪之當舖業許可證影
      本、本案收當之當票（編號063 號）影本、李孟書於借款
      時簽發之面額10萬元之本票（票號：TH0000000 號）影本
      、上開車輛之行照影本、車籍資料查詢表、東信當舖外觀
      照片4 幀等證據在卷可佐，合先認定。
（二）被告於偵查中及本院審理中皆辯稱：其本次借款予李孟書
      之際，並未預扣第一期利息，而係交付本金10萬元予李孟
      書云云，惟該辯詞核與證人李孟書於警詢、偵查中及本院
      審理中所證：100 年1 月24日當天只拿到被告給的91,000
      元等語，迥不相符。而依證人李孟書於警詢、偵查中所證
      ：伊於100 年1 月24日向被告借款時，借款金額為10萬元
      ，約定每30日為1 期，每期利息9 千元，借款當日「東信
      當舖」先預扣第1 期利息9 千元，李孟書實拿91,000元，
      嗣李孟書於100 年3 月24日繳納第3 次利息9 千元，迄10
      0 年8 月4 日檢察官訊問時，本金尚餘81,000元未清償乙
      節綦詳。又本案警方於100 年3 月18日對被害人李孟書製
      作警詢筆錄時，發現上開車號8785-NC 號自用小客車係停
      放在李孟書之住處停車場內，並非在「東信當鋪」持有保
      管中乙節，此經證人即被害人李孟書證述在卷，並有車輛
      停車處所照片2 幀附卷可參（見警卷第31頁）。是以，雖
      證人李孟書於偵查中及本院審理中陳稱：伊第二次（即10
      0 年1 月24日該次）向東信當鋪借10萬元後，有以車子典
      當，有將車子留在當鋪，但該次因要用車，有向當鋪借車
      子出來用，是借款當天下午就把車子借出，當鋪於100 年
      7 月中旬才叫伊把車子交回，其他事情都沒有講，並叫伊
      寫簡單的和解書等語在卷，顯見被告於100 年1 月24日在
      東信當鋪放款10萬元予證人李孟書之際，雖約定李孟書需
      留置車輛予當鋪之形式，惟實際上該車自是日起，並無真
      正留置在「東信當鋪」之事實。加以證人李孟書於本院審
      理中證稱：伊將車借走後，被告並未當場返還倉棧費，業
      如前述，則本件被告既未收取占有汽車，應屬一般借貸性
      質，非屬當舖業之營業範疇，被告自無從主張依當鋪業法
      之標準收取利息及倉棧費，依據上開法律規定與判例意旨
      ，被告自始未取得質權，當不得依當鋪業法之規定收取高
      於民法所定最高利息上限之利息；況被告事實上並未保管
      被害人李孟書之車輛，更無由依當鋪業法第20條規定收取
      倉棧費，卻猶仍假借收當及倉棧費之名收取上開利息，該
      利息經換算年利則為108 ％，顯屬與原本顯不相當之利息
      。
（三）至證人李孟書雖於本院審理中改稱：100 年1 月24日該次
      借款10萬元，約定利息是每月4 千元，倉棧費5 千元，借
      款時有留車給當鋪，是當天下午伊又去當鋪向被告商量說
      過年期間要用車，而向被告借車來用，被告沒叫伊簽什麼
      文件，車子就讓伊開走等語在卷。惟查，證人李孟書於本
      院審理中到庭所證借款利息每月4 千元乙節，與其前於警
      詢、偵查中所證述之「每期利息9 千元」等語不符，而其
      所證「每月倉棧費5 千元」乙節，亦與其於警詢、偵查中
      之證述有間，觀之證人李孟書就利息計算方式或有無保管
      費之陳述，核與其自己前於警詢、偵查中之證述不一致，
      反與被告之辯解相同，則證人李孟書事後到庭就此變更證
      述內容之證言，是否屬實，即非無疑。佐以證人李孟書既
      稱於100 年1 月24日即將車輛取回自用，則「東信當舖」
      事實上即無留置保管上開車輛之行為，然證人李孟書於本
      院審理中先證稱：被告是在100 年3 月中旬先還給伊倉棧
      費9 千元，那時候應該是伊向警方做完筆錄了等語，經本
      院質以「你方才說倉棧費是5 千元，為何你說被告在100
      年3 月中旬還你倉棧費9 千元？」此一問題時，僅以「我
      常常跟人家借錢，我借到都忘了」等語搪塞，而未能解釋
      何以其於同一次期日先後所詢「倉棧費金額」之問題會有
      先後歧異之陳述內容。第經本院質疑證人李孟書到庭所述
      內容為何與前於100 年8 月4 日偵查中向檢察官所為陳述
      內容不同時，證人李孟書稱：「我今天說的是真的，我什
      麼時間都忘了」等語，再經本院質以「既然你說什麼時間
      都忘了，為何你今天會突然記得被告有在100 年3 月中旬
      還你倉棧費9 千元？」此一問題時，又改稱「不是被告還
      我錢，是他叫我直接扣掉9 千元不用還給他」等語，再經
      蒞庭執行職務之檢察官詰以「這個案子是警察在100 年3
      月18日找你作筆錄的，你說你在100 年3 月18日之前你已
      經繳了兩期利息，是否如此？」此一問題，證人李孟書答
      稱「第一次借款當天就扣掉了第一個月的利息，之後我另
      外在100 年2 月份還繳了一次利息4000元，被告說倉棧費
      不用再收了。」等語，檢察官又詰以「你之前在100 年3
      月18日那次警察第一次對你作筆錄，你有說第二次的利息
      是繳納9000元，所以100 年1 月24日這次借款你的利息已
      經繳了兩次共18000 元，為何你在警察局並沒有說要被告
      叫你不要繳倉棧費這件事？」，推稱：警察知道，不清楚
      為何筆錄內沒有這樣記載等語在卷，此觀諸本院100 年10
      月25日審判筆錄之記載即明。經比對被告之辯解與證人李
      孟書到庭證述情詞後，可知二者相同點為：李孟書於100
      年1 月24日向「東信當舖」借款之利息計算方式為每期利
      息4 千元，倉棧費5 千元此節，然二者相異之處為：李孟
      書於100 年1 月24日向「東信當舖」借款後，被告預扣第
      一期利息，而只給李孟書91,000元此節，顯見證人李孟書
      到庭變更證言後之陳述，係為附和被告所辯「與李孟書約
      定每期利息4 千元，每月倉棧費5 千元」等語，期使該次
      借款利息之計算，未逾當鋪業法規定之「當舖業之利，最
      高不得超過年率48％」此一規定甚明，由此可徵證人李孟
      書嗣於本院審理中所述部分情詞，要屬伊與被告洽談和解
      完畢後，欲息事寧人所為迴護被告即附和其辯解之詞，非
      屬本案借款當時之真正情形，要無可採，自不得作為本案
      被告之有利認定依據。
（四）再所謂取得與原本顯不相當之重利，係指就原本利率、時
      期核算及參酌當地之經濟狀況，較之一般債務之利息，顯
      有特殊之超額者而言（最高法院27年上字第520 號判例意
      旨參照）。而依被告貸款給被害人李孟書之方式，並無當
      舖業法之適用已如上述，則以現今為低利率時代，金融機
      構除少數貸款（如信用卡、現金卡等無擔保之短期、小額
      之授信）利率高於10% 外（但均未逾20% ），多數貸款利
      率均在10% 以下，及一般民間貸款多為3 分利（即月息3%
      ）等公眾週知之現今經濟狀況及金融市場動態等情狀相較
      ，被告於本案所收取之利息，顯較一般債務之利息有特殊
      之超額，屬與原本顯不相當之重利。況且被害人李孟書於
      警詢時表示當時極需用錢，參以被害人李孟書借款之利息
      顯逾一般民間貸款，如非迫於急需何以致此，是被告確有
      趁被害人李孟書急迫需款之際，貸款收取重利之事實。
（五）綜上所述，被告上開所辯，要屬事後卸責之詞，不足採信
      。是本案事證明確，被告所涉犯行堪予認定，應依法論科
      。
二、核被告陳文進所為，係犯刑法第344 條之重利罪。爰審酌被
    告為圖取得與原本顯不相當之重利，竟利用他人需款孔急之
    際，以上述高利貸款之方式謀利，破壞社會金融秩序，併斟
    酌其前無犯罪紀錄，有臺灣高等法院被告前案紀錄表在卷可
    按，其智識程度為高職畢業，家庭經濟狀況係由其管理經營
    當鋪業，每月賺取約3 萬元之收入，生活狀況為已婚，育有
    3 子，分別是國小5 年級、2 年級、1 年級，現與妻子、小
    孩、父親同住，工作收入作為家用，及被告犯罪後之態度等
    一切情狀，量處如主文所示之刑，併諭知易科罰金之折算標
    準，以資懲儆。又依刑事訴訟法第479 條第2 項規定，可知
    該易服社會勞動乃係屬執行檢察官之權限，是本案自無須再
    於主文中另諭知易服社會勞動之折算標準。至被害人李孟書
    於向被告借款時供作質押之用所簽發之本票，如其日後清償
    借款本息，被告仍須返還，已難逕認係被告所有之物，況重
    利罪之被害人仍負有交付法定限制內利息之債務，亦不得分
    割該本票或逕將其全部視為犯罪所得，故不予宣告沒收（臺
    灣高等法院87年度法律座談會刑事類提案第19號審查意見參
    照），併此敘明。
據上論斷，應依刑事訴訟法第284 條之1 、第299 條第1 項前段
，刑法第344 條、第41條第1 項前段，刑法施行法第1 條之1第1
項、第2 項前段，判決如主文。
本案經檢察官沙小雯到庭執行職務。
中    華    民    國  100     年    11    月    15    日
                  刑事第十九庭  法  官  胡芷瑜
以上正本證明與原本無異。
如不服本判決，應於收受送達後10日內向本院提出上訴書狀，並
應敘述具體理由；其未敘述上訴理由者，應於上訴期間屆滿後20
日內向本院補提理由書（均須按他造當事人之人數附繕本）「切
勿逕送上級法院」。
                                書記官  巫惠穎
中    華    民    國  100     年    11    月    15    日
附錄論罪科刑法條全文：
中華民國刑法第344 條
乘他人急迫、輕率或無經驗貸以金錢或其他物品，而取得與原本
顯不相當之重利者，處1 年以下有期徒刑、拘役或科或併科1 千
元以下罰金。